ACORDAO-COMPLETO-2356327

ACÓRDÃO 1270/2019 ATA 19/2019 - PLENÁRIO

VISTOS, relatados e discutidos estes autos que cuidam de Representação a respeito de falhas no edital do Pregão Eletrônico SRP 25/2019, promovido pelo Hospital Universitário da Universidade Federal do Maranhão - HU-UFMA-EBSERH, cujo objeto é a aquisição de produtos para saúde de uso oftalmológico, com a cessão de equipamentos em regime de comodato, com valor estimado de contratação é de R$ 3.056.036,40.
ACORDAM os Ministros do Tribunal de Contas da União, reunidos em Sessão Plenária, diante das razões expostas pelo Relator, em:
9.1. conhecer da Representação em análise com fulcro no art. 87, § 2º da Lei 13.303/2016, c/c os arts. 235 e 237, VII, do Regimento Interno/TCU, e no art. 103, § 1º, da Resolução - TCU 259/2014, para, no mérito, considerar a análise prejudicada por perda de objeto;
9.2. considerar prejudicado o pedido de concessão de medida cautelar formulado pelo representante, em vista da perda do seu objeto;
9.3. informar ao Hospital Universitário da Universidade Federal do Maranhão - HU-UFMA-EBSERH e ao representante que o conteúdo completo da presente deliberação poderá ser consultado no endereço www.tcu.gov.br/acordaos;
9.4. arquivar os presentes autos, nos termos do art. 250, I, c/c o art. 169, V, do Regimento” Interno do TCU.

Representação acerca de irregularidades em pregão eletrônico para a aquisição de produtos para saúde de uso oftalmológico.

Hospital Universitário da Universidade Federal do Maranhão - HU-UFMA-EBSERH.

3. Interessados/Responsáveis: não há.

13.1. Ministros presentes: José Mucio Monteiro (Presidente), Benjamin Zymler, Augusto Nardes, Aroldo Cedraz, Raimundo Carreiro (Relator), Ana Arraes, Bruno Dantas e Vital do Rêgo.
13.2. Ministro-Substituto convocado: Marcos Bemquerer Costa.
13.3. Ministro-Substituto presente: Weder de Oliveira.

RAIMUNDO CARREIRO

Transcrevo a seguir, nos termos do art. 1º, § 3º, inciso I, da Lei nº 8.443/92, a instrução lavrada no âmbito da Secretaria de Controle Externo de Controle Externo de Aquisições Logísticas (peça 21) , cujas conclusões contaram com a anuência do corpo diretivo daquela unidade técnica (peças 22 e 23) .
“Instrução de Análise de Oitiva Prévia
	A. Identificação do Processo

	TC Processo 007.881/2019-3
	Arquivamento por perda de objeto

	Unidade Jurisdicionada
	Uasg

	Hospital Universitário da Universidade Federal do Maranhão - HU-UFMA-EBSERH
	155010

	Objeto

	Aquisição de produtos para saúde de uso oftalmológico, com a cessão de equipamentos em regime de comodato.

	Representante
	CNPJ

	Mediphacos Indústrias Médicas S/A
	21.998.885/0001-30

	Há pedido de Sustentação Oral?
	Procuração

	Não
	Peça 8 e peça 4, p. 3, 9 e 17

	Modalidade
	Número do Certame
	Tipo

	Pregão Eletrônico para Registro de Preços
	25/2019
	Menor preço por item e menor preço global por lote

	Vigência
	Valor Estimado

	Vigência da ARP: 12 meses contados da homologação da licitação
	R$ 3.056.036,40

	Fase do Certame

	Aceitação de propostas, iniciada em 13/5/2019

	B. Momento Processual

	Em sede de exame inicial (peça 10) , consignou-se que, ao tratar do Pregão Eletrônico SRP 25/2019, realizado pelo Hospital Universitário da Universidade Federal do Maranhão - HU-UFMA-EBSERH objetivando a aquisição de produtos para saúde de uso oftalmológico, o representante apontara, na petição inicial, duas possíveis impropriedades, a saber:
a) suposta ausência de razão técnica para inclusão do item 34 no Lote 2 do Pregão Eletrônico SRP 25/2019; e
b) suposta exigência excessiva na especificação das características do produto discriminado no mesmo item 34.
Após avaliar os requisitos de admissibilidade previstos no art. 113, § 1º, da Lei 8.666/1993, c/c o art. 9º da Lei 10.520/2002, c/c os arts. 235 e 237, inciso VII, do Regimento Interno deste Tribunal, bem como no art. 103, § 1º, da Resolução-TCU 259/2014, sugeriu-se o conhecimento da exordial.
Na mesma oportunidade, entendendo não haver, nos autos, elementos suficientes para se avaliar a existência de plausibilidade jurídica nas alegações formuladas pelo reclamante – de natureza essencialmente técnica – e, tampouco, do perigo da demora reverso inerente à concessão de eventual medida cautelar suspensiva do certame, opinou-se pela realização de oitiva prévia do HU-UFMA-EBSERH, nos termos do art. 276, § 2º, do Regimento Interno do TCU.
Conhecendo o feito como representação e aquiescendo ao parecer desta unidade técnica, o Relator, Ministro Raimundo Carreiro, determinou a efetivação da oitiva prévia alvitrada na instrução inicial (peça 13) .
Em cumprimento à ordem, foi expedido o Ofício 790/2019-TCU/Selog (peça 14) .
Em resposta ao referido expediente, o Superintendente (em exercício) do HU-UFMA-EBSERH enviou a este Tribunal o Ofício - SEI 498/2019/Suprin/HU-UFMA-EBSERH (peça 15) , com os esclarecimentos adiante sintetizados.
1.2. No que se refere aos questionamentos formulados nos itens “a” a “i” do ofício de oitiva – que traziam indagações acerca das razões técnicas e fáticas que ensejaram a inclusão do produto previsto no item 34 do pregão juntamente com os equipamentos agrupados no Lote 2 do certame, bem como sobre o mercado daquele material e de similares – , o gestor da unidade hospitalar informou que, em virtude da impugnação apresentada em 12/4/2019 pela ora representante, o Pregão Eletrônico SRP 25/2019 foi suspenso e reagendado para o dia 17/4/2019. Asseverou, ainda, que, na sequência, tendo por base a avaliação da equipe técnica do HU-UFMA-EBSERH, constatou-se que a previsão do item 34 no certame e a sua inserção no Lote 2 haviam sido equivocadas. Nesses termos, por ocasião da abertura da sessão pública da licitação, foi determinado o cancelamento do referido item. O certame foi então reagendado para o dia 13/5/2019.
1.3. Quanto às demais questões – relacionadas à hipótese de suspensão do certame (voluntária ou imposta pelo TCU) e à existência de eventual contrato vigente contemplando o mesmo objeto licitado no Pregão Eletrônico SRP 25/2019 – o administrador do HU-UFMA-EBSERH afirmou o seguinte:
a) que, tendo restado comprometido [em vista do reconhecido equívoco na inserção do item 34], o certame foi suspenso e reagendado para 13/5/2019;
b) que não há “quaisquer contratos ou ata de registro de preços vigentes que se destinam ao fornecimento dos itens objeto do certame em discussão”; e
c) que a paralisação do pregão comprometeria “os serviços assistenciais oferecidos pela Unidade de Cuidados Oftalmológicos, pois a disponibilidade desses materiais é essencial para garantia do acesso integral e gratuito da população à assistência à saúde contemplada pelo Sistema Único de Saúde - SUS, uma vez que o procedimento licitatório contempla todos os insumos estratégicos para as atividades assistenciais do Centro de Oftalmologia do HU-UFMA-EBSERH, em especial as cirurgias de alta complexidade como a facoemulsificação, a vitrectomia posterior, as cirurgias de cataratas congênitas, a reconstrução de câmara anterior do olho e os transplantes de córnea”.
1.4. Por fim, o responsável pelo HU-UFMA-EBSERH ressaltou os objetivos da Unidade de Cuidados Oftalmológicos daquele hospital e os diversos tratamentos clínicos, cirúrgicos e de reabilitação na área de oftalmologia ofertados no âmbito do SUS. Comentou, ainda, que o HU-UFMA-EBSERH “se destaca como um centro de referência em intervenções oftalmológicas, com a prestação de uma assistência multidisciplinar a uma clientela diversificada, além de proporcionar subsídios para pesquisa, ensino e publicações técnico-científicas”. Registrou, ademais, que “este ano já foram realizados cerca de 2.800 procedimentos cirúrgicos, conforme dados obtidos junto ao AGHU - Aplicativo de Gestão dos Hospitais Universitários, e evidenciados nos autos do Processo Licitatório n. 223523.023940/2018-19”.
Promovida e atendida a oitiva prévia, à vista das alegações do representante, passa-se a analisar as respostas apresentadas.
Corroborando a informação prestada pelo dirigente do HU-UFMA-EBSERH, consta do Comprasnet aviso, postado em 16/4/2019, comunicando o cancelamento do item 34 do Pregão Eletrônico SRP 25/2019 no ato de abertura da sessão pública do certame, “sem prejuízos aos demais itens do processo, de modo a não comprometer os procedimentos licitatórios programados para o dia 17/4/2019” (peça 17) . Adicionalmente, verifica-se, na tela do Comprasnet que registra a situação atual do certame, que o item 34 foi expurgado do procedimento, remanescendo os demais itens originalmente previstos (peça 18) , incluindo os itens 31 e 32, que ainda integram o Grupo 1, e os itens 33 e 35, que compõem o Grupo 2 (peças 19 e 20) . Por fim, vale ressaltar que tanto o Grupo 1 quanto o Grupo 2 – do qual, como dito, não mais fazia parte o item 34 – tiveram todos os seus itens cancelados na aceitação, em razão de o valor da proposta não haver sido reduzido para o estimado pela Administração.
Importante ressaltar que, após a decisão do órgão de cancelar o item 34 do Pregão Eletrônico SRP 25/2019, não foi localizado nem no Comprasnet nem do site da unidade (http://www2.ebserh.gov.br/web/hu-ufma/licitacoes) registro de licitação objetivando a aquisição do referido material (lentes intraoculares) , pelo que não há que se cogitar, nessa oportunidade, de eventuais falhas relacionadas à especificação desse produto ou à sua inserção em agrupamento de itens.
Portanto, como se depreende do relatado acima, sendo as impropriedades aventadas pelo representante relacionadas à especificação do material previsto no item 34 do Pregão Eletrônico SPR 25/2019 e à inclusão desse produto no Lote 2 do mesmo certame, o cancelamento do referido item por iniciativa do própria órgão, em exercício de autotutela administrativa, afasta, de forma definitiva, a questão de fundo tratada na presente ação de controle. Com efeito, com a supressão do item 34 daquela licitação, não há mais que se falar em justificativa técnica para sua previsão em grupo do pregão nem em excesso no detalhamento das características do artigo em questão.
Nesses termos, entendemos prejudicada esta representação, por perda de objeto, ante a eliminação, no Pregão Eletrônico SPR 25/2019, do seu item 34, que constituía a razão para o desenvolvimento da presente apuração.

	Despacho do Relator
	Peça 13
	29/4/2019

	Ofícios Encaminhados pela Selog

	Ao órgão
	Ofício 790/2019-TCU/Selog, de 29/4/2019 (peça 14) 

	D. Documentos Apresentados em Resposta à Oitiva

	Pela Unidade Jurisdicionada

	Ofício - SEI 498/2019/Suprin/HU-UFMA-EBSERH (peça 15) 

	E. Medida Cautelar – Avaliação dos Pressupostos

	Perigo da Demora

	O contrato decorrente do certame já foi assinado?
	Não se aplica

	Há saldo na ata de registro de preços decorrente do certame, que permita novas contratações pelo órgão gerenciador ou por eventuais adesões?
	Não se aplica

	Há decisão judicial ou administrativa, sem especificação de prazo, para suspender o andamento do processo licitatório ou a contratação?
	Não há informação

	Análise:

	Com a supressão voluntária do item 34 do Pregão Eletrônico SRP 25/2019 – sobre o qual pairava a suspeita de irregularidade que constituía a razão para o desenvolvimento da presente apuração –, esta representação resta prejudicada, por perda de objeto, não havendo mais que se cogitar de medidas cautelares, pelo que se revela incabível a avaliação acerca do pressuposto do perigo da demora.

	Perigo da Demora Reverso

	O serviço/bem é essencial ao funcionamento das atividades do órgão/entidade?
	Sim

	O órgão ou entidade está coberto contratualmente pelo serviço com razoável vigência (há a possibilidade de voltar a fase ou refazer o certame, a depender da consequência da concessão de cautelar no caso concreto) ou admite prorrogação excepcional?
	Não

	Caso haja a possibilidade de manutenção do contrato com a atual prestadora dos serviços, as condições dessa contratação seriam melhores (menor preço e atendimento satisfatório) que o que se está em vias de contratar?
	Não se aplica

	Análise:

	Com a supressão voluntária do item 34 do Pregão Eletrônico SRP 25/2019 – sobre o qual pairava a suspeita de irregularidade que constituía a razão para o desenvolvimento da presente apuração –, esta representação resta prejudicada, por perda de objeto, não havendo mais que se cogitar de medidas cautelares, pelo que se revela incabível a avaliação acerca do pressuposto do perigo da demora reverso.

	Plausibilidade Jurídica

	O órgão/entidade está sujeito aos normativos supostamente infringidos?
	Sim

	Há plausibilidade nas alegações do representante?
	Não

	Há indício de sobrepreço ou superfaturamento?
	Não

	Há grave risco de lesão ao erário, inexecução ou execução insatisfatória do objeto?
	Não

	Análise quanto à plausibilidade jurídica e quanto à necessidade de adoção de medida cautelar:

	Com a supressão voluntária do item 34 do Pregão Eletrônico SRP 25/2019 – sobre o qual pairava a suspeita de irregularidade que constituía a razão para o desenvolvimento da presente apuração –, esta representação resta prejudicada, por perda de objeto, não havendo mais que se cogitar de medidas cautelares, pelo que se revela incabível a avaliação acerca do pressuposto da plausibilidade jurídica.

	F. Impacto dos Encaminhamentos Propostos

	Haverá impacto relevante no órgão e/ou na sociedade, decorrente dos encaminhamentos propostos?
	Não

	G. Pedido de Ingresso aos Autos e de Sustentação Oral

	Há pedido de ingresso aos autos?
	Não

	Há pedido de sustentação oral?
	Não

	H. Processos Conexos e Apensos

	Há processos conexos noticiando possíveis irregularidades na contratação ora em análise?
	Não

	Há processos apensos?
	Não

	I. Proposta de Encaminhamento

	Em face do exposto e considerando já ter sido reconhecida a admissibilidade da exordial (peça 13) , propõe-se:
1.5. considerar prejudicado o pedido de concessão de medida cautelar formulado pelo representante, em vista da perda do seu objeto;
1.6. considerar, no mérito, com fundamento no art. 276, § 6º, do Regimento Interno deste Tribunal, a presente representação prejudicada, em virtude da perda do seu objeto;
1.7. informar ao Hospital Universitário da Universidade Federal do Maranhão - HU-UFMA-EBSERH e ao representante que o conteúdo da deliberação que vier a ser proferida poderá ser consultado no endereço www.tcu.gov.br/acordaos;
1.8. arquivar os presentes autos, nos termos do art. 250, I, c/c o art. 169, V, do Regimento” Interno do TCU.

Não atuou.

REPRESENTAÇÃO COM PEDIDO DE MEDIDA CAUTELAR. CONHECIMENTO. PREGÃO ELETRÔNICO PARA REGISTRO DE PREÇOS. FALHA EM ITEM DO EDITAL. EQUÍVOCO. CANCELAMENTO DO ITEM. PERDA DE OBJETO. CIÊNCIA. ARQUIVAMENTO.

REPRESENTAÇÃO (REPR)

Secretaria de Controle Externo de Aquisições Logísticas (Selog).

A Representação em análise pode ser conhecida, visto que estão presentes os requisitos de admissibilidade constantes no art. 87, § 2º da Lei 13.303/2016, c/c os arts. 235 e 237, VII, do Regimento Interno/TCU, e no art. 103, § 1º, da Resolução - TCU 259/2014.
2.	Estão em análise falhas no edital do Pregão Eletrônico SRP 25/2019, promovido pelo Hospital Universitário da Universidade Federal do Maranhão - HU-UFMA-EBSERH. O objeto do certame é a aquisição de produtos para saúde de uso oftalmológico, com a cessão de equipamentos em regime de comodato. O valor estimado da contratação é de R$ 3.056.036,40.
3.	Por meio da instrução à peça 10, a Selog entendeu não haver nos autos elementos suficientes para avaliar a existência de plausibilidade jurídica nas alegações formuladas pelo reclamante nem, tampouco, do perigo da demora reverso inerente à concessão de eventual medida cautelar suspensiva do certame. Por essa razão, propôs a realização de oitiva prévia do HU-UFMA-EBSERH, nos termos do art. 276, § 2º, do Regimento Interno do TCU.
4.	Mediante a Decisão à peça 13, de 29/4/2019, acolhi a proposta da unidade técnica e determinei a efetivação da oitiva prévia do Hospital Universitário da Universidade Federal do Maranhão acerca dos pontos inquinados pela representante.
5.	Em cumprimento, foi expedido o Ofício 790/2019-TCU/Selog (peça 14) . Em resposta ao referido expediente, o HU-UFMA-EBSERH enviou a este Tribunal o Ofício - SEI 498/2019/Suprin/HU-UFMA-EBSERH (peça 15) com esclarecimento.
6. 	O gestor da unidade hospitalar informou que em virtude da impugnação apresentada em 12/4/2019 pela ora representante, o Pregão Eletrônico SRP 25/2019 foi suspenso. Informou, ainda que tendo por base a avaliação da equipe técnica do HU-UFMA-EBSERH, concluiu-se que a previsão do item 34 no certame e a sua inserção no Lote 2 haviam sido equivocadas. Nesses termos, por ocasião da abertura da sessão pública da licitação, foi determinado o cancelamento do referido item.
7.	O certame foi realizado em 13/5/2019 (peça 24, p. 1) e em linha com a avaliação da equipe técnica do HU-UFMA-EBSERH, o item 34 foi, de fato, cancelado (peça 24, p. 8) .
8.	Sendo assim, considerando que os pontos inquinados pela representante são relacionadas à especificação do material previsto no item 34 do Pregão Eletrônico SPR 25/2019 e à inclusão desse produto no Lote 2 do mesmo certame, e diante do cancelamento do referido item por iniciativa do própria órgão, em exercício de autotutela administrativa, fica afastada a questão de fundo tratada na presente ação de controle. 
9.	Nesse passo, a análise do mérito do presente processo resta prejudicada por perda de objeto.
10.	Ante o exposto, voto por que o Tribunal adote a minuta de acórdão que ora submeto à apreciação deste Colegiado.
TCU, Sala das Sessões Ministro Luciano Brandão Alves de Souza, em 5 de junho de 2019.
RAIMUNDO CARREIRO 
Relator